【裁判字號】    89,上訴,335
【裁判日期】    890629
【裁判案由】    偽造文書等
【裁判全文】
臺灣高等法院高雄分院刑事判決                    八十九年度上訴字第三三五號
    上訴人即
    自 訴 人     戊○○
    自    訴
    代 理 人     洪富期
    被    告     丙○○
    被     告    乙○○○
右上訴人因被告等侵占等案件，不服台灣高雄地方法院八十七年度自緝字第六一號、
第六二號、第六三號、八十八年度自緝字第四八號、第四九號、第五一號中華民國八
十八年九月二日第一審判決，提起上訴，本院判決如左：
      主      文
原判決撤銷。
乙○○○共同連續行使偽造私文書，足以生損害於他人，處有期徒刑陸月。
丙○○共同連續行使偽造私文書，足以生損害於他人，處有期徒刑伍月，緩刑貳年。
      事      實
一、丙○○與乙○○○係夫妻關係，二人基於共同意圖為自己不法所有之概括犯意聯
    絡，於民國八十一年十一月五日，以乙○○○之名義為會首，在高雄市○○區○○街一五三巷十九號住處，召集自八十一年十一月五日起至八十三年十一月五日
    止，每會新台幣（下同）二萬元，每月開標一次，每三個月加開標一次，會員四
    十一人之內標互助會（以下稱甲會），於互助會進行期間，由乙○○○於第十八
    會及第廿八會分別冒以「榮富」、「阿桃」之名偽造標單，連續持以行使詐標會
    款（詐標時間、金額及得款如附表一所示），得標後向其餘活會會員詐稱由「榮
    富」、「阿桃」得標，同時並由丙○○及張王柑佑共同向活會會員收取會款，致
    戊○○等活會會員陷於錯誤，而如數交付會款，計詐得五十三萬一千六百元，足
    生損害於「榮富」、「阿桃」及其餘活會會員。嗣二人於八十二年五月十五月又
    以乙○○○之名義為會首，在同址召集自八十二年五月十五日起至八十六年四月
    一日止，每會一萬元，每月開標一次，每二月加開一次，會員七十一人之內標互
    助會（以下稱乙會），於互助會進行期間，二人又基於共同詐欺及偽造文書之概
    括犯意，又由乙○○○於第廿四會及第廿七會分別冒以鄭小姐（即庚○○）、丁○○之名連續偽造標單持以行使詐標會款（詐標時間、金額及得款如附表二所示
    ），得標後向其餘活會會員詐稱由鄭小姐、丁○○得標，同時並由丙○○及乙○○○共同向活會會員收取會款，致甲○○等活會會員陷於錯誤，而如數交付會款
    ，計詐得五十六萬四千元，足生損害於庚○○、丁○○及其餘活會會員，至八十
    三年十二月間開標日因二人突潛逃無蹤，上開活會會員始知受騙。
二、案經戊○○、甲○○、己○○訴由台灣高雄地方法院審理。
    理    由
一、訊據被告乙○○○對於右開時地冒標「榮富」名下之甲會事實坦認不諱，餘均否
    認，並辯稱阿香以香仔、雄仔、阿桃、阿香、阿雲五個名義參加甲會，均由阿香
    代理，僅餘二個活會，甲會剩八個活會；另伊有向乙會之庚○○及丁○○各借標
    一會等語，被告丙○○則矢口否認有何共同偽造文書及詐欺之犯行，辯稱：對於
    互助會之運作皆不知情云云。經查：
（一）被告乙○○○冒標甲會部分：證人張榮富於原審審理中證述：二萬元會伊沒有
      標，但已是死會等語（原審八十四年自字第九八號卷第五十二頁八十四年五月
      八日訊問筆錄），核與被告乙○○○所稱冒「榮富」之名得標相符，足證被告
      乙○○○確有未經張榮富同意冒標詐欺活會會員之犯行，而依被告提出之原始
      會單紀錄所載，該會中「榮富」係於八十二年十一月五日以五千六百元得標，
      被告稱係八十二年十月五日以一千六百元得標，應非實在，則被告冒「榮富」
      之名向活會會員詐騙之會款應為卅四萬五千六百元，應可認定；另自訴人戊○○指稱該會止標時應餘七會，惟加入伊參加抽籤後尚有八個活會，伊被告知伊
      已於八十三年六月五日以七千六百元得標，故伊應被冒標云云，經查該會本餘
      七個活會抽籤，嗣加上「鳳凰」及被冒標之「榮富」，事實上尚有九個活會未
      標，已據自訴人陳明，而據被告稱鳳凰係活會，且經核對被告所提之原始會單
      紀錄，「鳳凰」並無得標記錄，活會會員為「水波」、「丁太太」、「寶鳳」
      、「養樂多」、「鳳凰」及「阿香」五會中之二會（阿香係以香仔、雄仔、阿
      桃、阿香、阿雲五個名義參加），所載活會會員數亦為七名，如加上自訴人所
      稱被告冒標之「鳳凰」及「榮富」，亦為九個活會未標，則本會應尚餘九會未
      標，被告冒用二名會員名義得標已堪認定，嗣經核對該會會員辛○○提報七名
      活會會員名單為「水波」、「丁太太」、「寶鳳」「養樂多」及阿香五會中之
      三會，與被告原始會單所載差別為阿香五會中之一會或鳳凰為活會，茲據阿香
      即林麗香證稱伊有五會僅標走一會，抽籤時是以四個籤去抽，有一會係以八千
      元抽籤時抽中，應尚餘三個活會，惟依被告會單所載阿香五會中有二會分別以
      六千五百元（八十三年五月五日）、七千六百元（八十三年七月五日）得標，
      另一會於八十三年十月五日以八千元得標（當時已用抽籤代標會），足證抽籤
      之始被告明知其所登載之會單中阿香應只餘三會，卻讓阿香以四活會參與抽籤
      而未阻止，顯徵被告應係冒標阿香所參加五會中之一會得標而不敢聲張，遂乘
      自訴人戊○○未到場參與之機而魚目混珠，被告應係以七千六百元冒標阿香五
      會中之一會，而非冒標自訴人之會，應堪認定，自訴人雖以被告向其餘會員稱
      係長榮公司同事得標及被告自廿六會以後對其有以高標低報等情事而推定被告
      係冒其「鳳凰」之名得標，然此僅係自訴人片面推斷之詞，查該會既尚有七會
      活會，卻餘九會活會，已為自訴人及其餘會員所是認，則被告應冒標二會會員
      之活會，其中除被告自承冒標「榮富」一會外，依被告原始會單所載紀錄被告
      以七千六百元冒標者應係阿香五會中之一會，並非自訴人，有被告之原始會單
      為憑，否則加上自訴人所餘之活會即為十人，與事實齟齬，自訴人認係被冒標
      ，應有誤認（按自訴人戊○○本即為活會，被告冒標其餘會員之會後又止會，
      自訴人即為被害人，其為活會之權益並不因被告係冒用鳳凰或阿香名義得標而
      影響自訴人之權益）。
（二）被告乙○○○冒標乙會部分：經訊之證人甲○○、方淑慧證稱被告開標後曾告
      知得標者及金額，方淑慧均有詳細記載，被告倒會後，經伊等查訪，得知被告
      死會中有鄭小姐及丁○○應為活會等語，並提出會單一紙為證（附於八十四年
      度自字第九十八號第卅六頁），經核對證人所出示之會單及被告之原始會單，
      其上所載得標者及金額均相同，應堪得為證據；其中鄭小姐於八十三年八月十
      五日第廿四會以四千元得標，丁○○於八十三年十月十五日第廿七會以四千元
      得標，而被告則先辯稱伊未告訴甲○○等人鄭小姐及丁○○係死會，嗣又辯稱
      伊有向該二人借標云云，惟據證人庚○○、丁○○證稱伊二人並未得標，仍為
      活會，被告亦未曾向伊等借標等語（詳本院卷第五十八頁），足證被告所辯各
      節為虛妄，不予採信，被告應有於上揭時間冒標會員鄭小姐及丁○○各一會，
      應堪認定。
（三）被告丙○○部分：經查被告丙○○謄寫會單、且在互助會進行期間與被告乙○○○共同或單獨收取會錢，並曾於開標現場在旁觀看之事實，業據被告丙○○
      於原審審理及本院調查時自承：因被告乙○○○不太識字，所以伊就代被告乙○○○填寫標單，會錢有時也會順路幫忙收一下，有時也會在開標現場等語無
      訛，與被告乙○○○於原審審理中亦證稱：會單是伊請被告丙○○所寫等語相
      符，另有證人張榮富、鄭桂雲、李桂英、林許素瑛、莊寶珠及詹慧萍、林登全
      均於原審審理中證述：有拿會錢予丙○○收取等語；證人丁余滿、甲○○於原
      審審理中證述：伊有看到被告丙○○在開標現場等語綦詳。且參以被告二人皆
      係夫妻，平日並無分別為財務之管理，又案發後同時潛逃，並參酌上開被告丙○○之供述及其他證詞，被告丙○○應對被告乙○○○之犯行知情，並有參與
      之行為，其空言辯稱不知情云云，純屬卸責之詞，不足採信。此外復有會單附
      卷可據，本件事證明確，被告二人犯行均堪認定，應予依法論科。
二、被告用以冒標之互助會標單，僅記載姓名及一定之金額，業據被告乙○○○於審
    理中供明在卷，如徒憑該標單之內容觀之，殊不能明瞭其用意何在，必須依習慣
    或特約，始足以表示該金額係標取會款之利息，該姓名係標取會款之會員，而足
    以表示一定用意之證明，依刑法第二百二十條第一項之規定，以文書論。被告二
    人召集互助會，冒用會員名義偽造標單，並持以行使得標，向活會會員詐取會款
    之行為，核其所為，均係犯刑法第二百十六條、第二百二十條第一項、第二百十
    條之行使偽造準私文書罪及同法第三百三十九條第一項之詐欺取財罪。其偽造會
    員署押之行為為偽造私文書之部分行為，不另成罪，偽造私文書而後持以行使，
    偽造之低度行為應為行使之高度行為所吸收，應依行使偽造私文書論擬。被告乙○○○召集互助會，由其冒標，被告丙○○並參與收取會款之犯行，被告間顯有
    犯意聯絡，行為分擔，應依共同正犯論處。被告二人前後數次偽造標單行使冒標
    及詐騙會款之行為，時間接近，且手段相同，應係基於概括犯意為之，為連續犯
    ，應論以一罪，並加重其刑，被告等行使偽造私文書與詐欺取財二罪之間，有方
    法結果牽連關係，應從較重之行使偽造私文書罪處斷。
三、原審據以論罪科刑，固非無見，惟被告二人尚冒標甲會阿香五會中之阿桃一會，
    及乙會之庚○○、丁○○各一會，原審漏未論罪，且被告係於八十二年十一月五
    日以五千六百元冒榮富之名得標，原審誤為八十二年十月五日以一千六百元得標
    ，亦有違誤，自訴人戊○○上訴主張被告冒其名得標，應有誤認，上訴為無理由
    ，惟原判決既有上述可議，自難維持，應由本院予以撤銷改判。爰審酌被告等受
    會員之信賴，得以召集互助會，竟意圖轉嫁己身所負債務，冒用會員名義詐取會
    款，破壞社會上對民間互助會經濟活動之信賴，事後又逕自逃逸，逃避責任，未
    坦承全部犯行，且現雖未與全部會員達成和解但已能配合活會會員向死會會員收
    取會款等一切情狀，量處如主文所示之刑，以資懲儆。被告丙○○未曾受有期徒
    刑以上刑之宣告，有台灣高雄地方法院檢察署刑案資料查註紀錄表在卷可稽。因
    所犯情節較諸被告乙○○○顯為輕微，經此次起訴審判後，當能知所警惕，信無
    再犯之虞，本院認所宣告之刑以暫不執行為適當，併宣告緩刑二年，以啟自新。
    被告乙○○○所偽造之標單因時間久遠早已滅失，業據被告乙○○○供明屬實，
    爰不另為諭知沒收。
四、自訴意旨另略以：（一）被告等召集之甲會互助會，於八十二年六月五日以七千
    六百元冒以戊○○名義得標，並於八十三年十二月一日潛逃，致使死會會員不再
    按時繳納會款，活會會員遭受損害，認被告二人顯涉有刑法偽造文書及詐欺罪嫌
    。（二）被告等召集之乙會互助會，亦於八十三年十二月一日標會日潛逃無蹤，
    致使死會會員不再按時繳納會款，活會會員遭受損害，認被告二人顯涉有刑法詐
    欺罪嫌。（三）被告二人於八十二年九月二十五日召集自八十二年九月二十五日
    起至八十五年十月二十五日止，每月開標一次，每三個月召會一次，每會會金二
    萬元，會員共五十一人之互助會，因被告二人於八十三年十一月二十五日標會日
    即逃逸無蹤，致使死會會員不再繳納會款，活會會員遭受損害，認被告涉有刑法
    詐欺罪嫌。惟訊據被告乙○○○及丙○○二人均堅決否認犯有上開犯行，被告張
    王柑佑辯稱：伊未冒標戊○○之互助會，鳳凰仍係活會，又另因當時部分死會會
    員沒有按時繳交會款，致使伊負擔龐大之死會會款，最後終致不堪負荷而逃逸等
    語。經查：戊○○所參加之甲會，其仍為活會，被告所冒標之二會係為「榮富」
    及「阿香」五會中之一會，已詳如前述，自訴人戊○○誤認係冒伊名標會，尚有
    誤認。另本件被告乙○○○所召集之三互助會，每會均有死會會員未繳款，業據
    被告乙○○○於原審審理中提出名單一紙附卷足憑，自訴人甲○○亦於原審審理
    陳稱：確與被告乙○○○去找名單中之死會會員繳款等語屬實，餘自訴人亦對確
    有死會會員未按時繳款一節未予爭執。足認被告乙○○○確因部分死會會員未按
    時繳納，致使未能支付每期會款予得標會員，所辯不堪負荷而逃逸等語，尚屬有
    據。又本件原係因被告二人突然逃逸，致使活會會員無法向死會會員逕以取得會
    款，認被告二人必有從中取利而觸犯刑章之嫌，故提起訴訟，原對於被告究對何
    人施以詐術，取得多少利益皆無法具體陳明，此業據自訴人戊○○於原審審理中
    陳述：因為被告不把死會的本票交給活會會員，致死會會員不願繳交會款，所以
    告被告詐欺等語明確。又自被告丙○○緝獲歸案後，即與自訴人甲○○、己○○
    及戊○○及其他活會會員對於何人為死會會員、何人為活會會員加以釐清，並有
    整理資料一份在卷足據，嗣並經被告乙○○○到案後，認該整理資料與實際情形
    相符，並未另有積極證據顯示除前開犯罪事實外另有他活會會員被冒標之事實足
    資認定，本件應係被告二人未盡會首之責，致使活會會員在誤以為被冒標情形下
    而提起訴訟。是除被告等所涉冒標部分，尚難認被告等有為自訴人自訴所指之詐
    欺犯行，是本案自不能僅憑被告逃逸之事實，即推定被告等於招會之初即有詐欺
    之犯行，此外，本院復查無其他積極證據足認被告有右述詐欺之犯行，是本案不
    能證明被告等犯罪。惟此部分與前開有罪部分之事實有裁判上一罪關係，不另為
    無罪之諭知，附此敘明。
據上論斷，應依刑事訴訟法第三百六十九條第一項前段、第三百六十四條、第二百九
十九條第一項前段，刑法第二十八條、第二百十條、第二百十六條、第三百三十九條
第一項、第五十六條、第五十五條、第四十七條第一款，罰金罰鍰提高標準條例第一
條前段，判決如主文。
中    華    民    國     八十九     年       六       月     二十九     日
                              臺灣高等法院高雄分院刑事第五庭
                                  審判長法官  吳水木
                                        法官  洪慶鐘
                                        法官  惠光霞
右正本證明與原本無異。
如不服本判決，應於判決送達後十日內向本院提出上訴狀，其未述理由者並應於提
出上訴狀後十日內向本院補提理由書（應附繕本)。
                                      書記官  林永富
中    華    民    國     八十九     年       六       月     三十       日
本件論罪科刑法條：
刑法第二百十六條
行使第二百十條至第二百十五條之文書者，依偽造、變造文書或登載不實事項或使登
載不實事項之規定處斷。
刑法第二百十條
偽造、變造私文書，足以生損害於公眾或他人者，處五年以下有期徒刑。
刑法第三百三十九條第一項
意圖為自己或第三人不法之所有，以詐術使人將本人或第三人之物交付者，處五年以
下有期徒刑、拘役或科或併科一千元以下罰金。
附表一：
┌────┬────┬────┬────────────────────┐
│時    間│冒標金額│冒標會員│詐取會款金額                            │
├────┼────┼────┼────────────────────┤
│82.11.5 │        │        │                                        │
│第十八會│  5600  │榮富    │345600（(00000-0000)x(41-18+1)=345600） │
├────┼────┼────┼────────────────────┤
│83.7.5  │        │        │                                        │
│第廿八會│  7600  │阿桃    │186000（(00000-0000)x(41-28+2)=186000） │
└────┴────┴────┴────────────────────┘
附表二：
┌────┬────┬────┬────────────────────┐
│時    間│冒標金額│冒標會員│詐取會款金額                            │
├────┼────┼────┼────────────────────┤
│83.8.15 │        │        │                                        │
│第廿四會│  4000  │鄭小姐  │288000（(00000-0000)x(71-24+1)=288000） │
├────┼────┼────┼────────────────────┤
│83.10.15│        │        │                                        │
│第廿七會│  4000  │丁○○  │276000（(00000-0000)x(71-27+2)=276000） │
└────┴────┴────┴────────────────────┘
                                                                      Ｂ


司法院資訊處製作；財團法人民間司法改革基金會備份。
